【裁判字號】    95,台上,1148
【裁判日期】    950601
【裁判案由】    債務人異議之訴
【裁判全文】
最高法院民事判決            九十五年度台上字第一一四八號
    上  訴  人  李气
                甲○○
    共      同
    訴訟代理人  王寶輝律師
    複 代理 人  黃文祥律師
    被 上訴 人  國防部空軍司令部
    法定代理人  乙○○
    訴訟代理人  徐克銘律師
                洪大植律師
上列當事人間債務人異議之訴事件，上訴人對於中華民國九十三
年十二月十四日台灣高等法院第二審判決（九十三年度上字第四
三四號），提起上訴，本院判決如下：
    主  文
上訴駁回。
第三審訴訟費用由上訴人負擔。
    理  由
本件被上訴人於上訴人上訴第三審後，變更為「國防部空軍司令
部」，法定代理人並變更為乙○○，有組織規程及派令影本為憑
茲據其聲明承受訴訟，核無不合，合先敘明。
次查上訴人主張：被上訴人依國軍老舊眷村改建條例（下簡稱眷
改條例）第二十二條規定，就收回如第一審即台灣台北地方法院
（下稱台北地院）判決附表（下稱附表）所示房屋向台北地院聲
請裁定准予強制執行，並以該裁定為執行名義，聲請強制執行，
經該院以九十年度執字第一一○○八號受理在案。惟附表所示房
屋，為被上訴人於民國五十八年間出售予伊，並交付伊居住使用
，非眷改條例第三條所定之眷舍。被上訴人取得強制執行之裁定
，無與確定判決同一效力。上訴人於該執行名義成立前，有債權
不成立或消滅或妨礙被上訴人請求之事由發生等情。爰依強制執
行法第十四條規定，求為撤銷台北地院九十年度執字第一一○○
八號事件就附表所示房屋強制執行程序之判決（上訴人於第一審
追加聲明「被上訴人應將原判決附表所示房屋回復原狀」，被上
訴人則表示不同意上訴人之追加，經於九十三年三月十八日以九
十年度訴字第二九三五號裁定駁回，復經原審於九十三年九月二
十七日以九十三年度抗字第一六三三號駁回上訴人之抗告確定）
。
被上訴人則以：附表所示房屋，符合眷改條例第三條所定之眷舍
，伊得依法聲請裁定後強制執行。且本件台北地院九十年度執字
第一一○○八號遷讓房屋事件強制執行程序，已經伊撤回執行，
已無阻止強制執行之實益，上訴人自不得提起本件訴訟等語，資
為抗辯。
原審審理結果，以：上訴人主張被上訴人依眷改條例第二十二條
規定，就收回附表所示房屋向台北地院聲請裁定准予強制執行，
並以該裁定為執行名義，聲請強制執行，經台北地院以九十年度
執字第一一○○八號遷讓房屋事件強制執行受理在案之事實，已
據調閱該執行卷宗審閱屬實，被上訴人對此亦不爭執。按無論係
依強制執行法第十四條第一項或第二項之規定提起債務人異議之
訴，均應於強制執行開始後執行終結前提起之，若債務人提起異
議之訴時，執行程序尚未終結，而於訴訟進行中執行程序已告終
結者，則已無從排除強制執行，其訴已毫無實益。經查，本件被
上訴人以上訴人為相對人，就收回附表所示房屋，向台北地院聲
請准予強制執行裁定，經台北地院於八十九年六月十六日以八十
九年度聲字第一三八四號裁定准予強制執行，上訴人提起抗告，
經台灣高等法院於八十九年十一月十三日以八十九年度抗字第二
三七四號裁定駁回上訴人之抗告確定，有上開裁定二份、確定證
明書在卷可參。被上訴人於九十年五月二十日以上開裁定為執行
名義，向台北地院聲請強制執行遷讓如附表所示房屋，經該法院
以九十年度執字第一一○○八號遷讓房屋事件強制執行受理在案
。嗣被上訴人於九十三年六月二十五日向執行法院撤回上開強制
執行，有上開執行卷宗審閱卷附撤回強制執行狀屬實，是上開經
債權人撤回之強制執行，該強制執行程序即因而終結，則如附表
所示房屋之執行程序已告終結，已無從排除強制執行，上訴人債
務人異議之訴已毫無實益。次查，第一審即台北地院固判決「本
院九十年度執字第一一○○八號遷讓房屋強制執行事件，就附表
所示房屋之強制執行程序應予撤銷」，然被上訴人因不服原判決
而合法提起上訴，則前述判決尚未確定，故債權人即被上訴人本
於「強制執行以處分主義為原則，故強制執行之開始，不問法院
依職權或依當事人之聲請，債權人應均得於強制執行程序終結前
撤回強制執行全部或一部之聲請」之理由，仍得撤回強制執行，
而經債權人撤回強制執行者，該強制執行程序即因而終結。上訴
人雖稱被上訴人無再撤回執行之餘地云云，仍非可採。綜上所述
，台北地院九十年度執字第一一○○八號遷讓房屋強制執行事件
，就如附表所示房屋所為之強制執行程序既經債權人即被上訴人
撤回而終結，上訴人所提起之債務人異議之訴，已無從排除強制
執行，其訴已毫無實益，無受保護之必要，應予駁回。末查上訴
人九十三年七月二十七日辯論狀載「上訴人主張縱被上訴人撤回
本案執行，為尊重維護司法尊嚴，仍應負責回復原狀，倘原狀回
復不能，則被上訴人亦應有對原狀已具法定效力之等值賠償」，
惟上訴人於第一審九十三年二月二十六日追加聲明「被上訴人應
將原判決附表所示房屋回復原狀」，被上訴人則表示不同意上訴
人之追加，就該上訴人之追加聲明，經第一審法院於九十三年三
月十八日另以裁定駁回上訴人追加之訴，上訴人不服該裁定提起
抗告，另經台灣高等法院於九十三年九月二十七日以九十三年度
抗字第一六三三號駁回上訴人之抗告確定。而上訴人九十三年十
月十四日之答辯狀答辯聲明僅載「駁回被上訴人之上訴」，並未
為訴之追加或變更，答辯理由亦未就前述回復原狀或等值賠償為
陳述，答辯重點且為「被上訴人於鈞院撤回強制執行，不影響第
一審之判決：查第一審判決後，執行程序已被撤銷，被上訴人根
本無再撤回執行之餘地」，上訴人於九十三年十一月三十日之言
詞辯論期日之答辯聲明仍為「駁回上訴」，未為任何訴之追加或
變更，是就兩造其餘攻擊、防禦方法及所為之立證、回復原狀或
為等值賠償之陳述，均無庸再逐一予以論究，合併敘明云云，為
其心證之所由得，爰將第一審所為被上訴人敗訴判決予以廢棄，
改判駁回上訴人之訴，經核於法並無違誤。末查上訴人原於第一
審追加回復原狀之訴部分，已據另案駁回確定，上訴人對本件應
否變更為回復原狀之訴，應知之甚詳，且其於原審審理中已作為
攻擊、防禦方法（見原審卷第一二九頁），自無再加闡明之必要
，併予敘明。上訴論旨，就原審取捨證據、認定事實之職權行使
，指摘原判決違背法令，求予廢棄，非有理由。
據上論結，本件上訴為無理由。依民事訴訟法第四百八十一條、
第四百四十九條第一項、第七十八條，判決如主文。
中    華    民    國  九十五  年    六    月    一    日
                      最高法院民事第八庭
                          審判長法官  朱  建  男
                                法官  顏  南  全
                                法官  許  澍  林
                                法官  鄭  傑  夫
                                法官  蘇  清  恭
      本件正本證明與原本無異
                                      書  記  官
中    華    民    國  九十五  年    六    月    九    日
                                                      Ｅ


司法院資訊處製作；財團法人民間司法改革基金會備份。
